臺灣士林地方法院刑事判決
110年度金訴字第221號
公  訴  人  臺灣士林地方檢察署檢察官
被      告  于德立




上列被告因詐欺等案件，經檢察官提起公訴（110年度偵字第790
4、8597號），本院判決如下：
    主    文
于德立犯如附表二所示之罪，各處如附表二主文欄所示之刑。應
執行有期徒刑壹年貳月。
    犯罪事實
一、于德立可預見提供自己之金融帳戶予不詳人士使用，並為之
    提款，可能涉及詐欺犯罪之實現及分工，竟仍基於三人以上
    共同詐欺、洗錢之故意，與許家菘（經本院通緝中）及其所
    屬詐欺集團不詳成年成員共同意圖為自己不法之所有，基於
    三人以上共同詐欺取財暨掩飾或隱匿特定犯罪所得之去向、
    所在之一般洗錢犯意聯絡，先由于德立提供其所申設中國信
    託商業銀行帳號000000000000帳戶（下稱中國信託帳戶）、
    國泰世華銀行帳號000000000000帳戶（下稱國泰世華帳戶）
    予許家菘及其所屬詐欺集團成員使用，該詐欺集團某不詳成
    員於附表一所示時間，分別以附表一所示方式向蔡宗憲、吳
    玟漪施用詐術，致蔡宗憲、吳玟漪均信以為真而陷於錯誤，
    分別轉帳至指定之于德立上揭中國信託帳戶、國泰世華帳戶
    ，上揭款項本應由于德立自行提領後交付予許家菘，惟因于
    德立於民國109年3月24日須至臺灣高等法院高雄分院開庭，
    其遂將上開帳戶提款卡、密碼交予許家菘，再由許家菘另行
    指派其他詐欺集團成員持上開中國信託帳戶、國泰世華帳戶
    提款卡提領詐欺款項（提領帳戶、時間、金額均詳見附表）
    後，將所提領之詐欺款項攜至指定地點轉交許家菘，以此方
    式共同掩飾、隱匿上開犯罪所得財物之去向及所在。嗣因蔡
    宗憲、吳玟漪察覺有異，報警處理，循線查悉上情。
二、案經蔡宗憲、吳玟漪訴由新竹市警察局第三分局報告臺灣新
    竹地方檢察署呈請臺灣高等檢察署檢察長令轉臺灣士林地方
    檢察署檢察官，暨臺灣士林地方檢察署檢察官自動檢舉偵查
    起訴。
    理  由
壹、證據能力
    本案據以認定被告于德立犯罪之供述證據，有關被告以外之
    人於審判外之陳述，公訴人及被告于德立在本院審理時均未
    爭執其證據能力，復經本院審酌認該等證據之作成無違法、
    不當或顯不可信之情況，而非供述證據亦非公務員違背法定
    程序所取得，依刑事訴訟法第159條之5規定、第158條之4 
    規定之反面解釋，均有證據能力，合先敘明。
貳、實體部分
一、上揭犯罪事實業據被告于德立坦承不諱（本院110年度金訴
    字第221號卷【下稱本院卷】第44、45、46、240頁），核與
    證人即告訴人蔡宗憲、吳玟漪所述相符（臺灣新竹地方檢察
    署109年度偵字第11913號卷【下稱新竹偵卷】第60至61、73
    至75頁），並有告訴人蔡宗憲所提供其與詐欺集團成員之對
    話紀錄、匯款紀錄（新竹偵卷第67至69、70頁）、告訴人吳
    玟漪提供之匯款紀錄（新竹偵卷第82頁）等件在卷可稽，足
    認被告前揭自白與事實相符。起訴意旨雖認附表一所示告訴
    人匯入之款項乃被告于德立所親自提領，惟此為被告于德立
    所否認，辯稱：伊有提供帳戶資料給許家菘，但只有提供帳
    號，存摺、提款卡都留在伊這裡，只有在去南部開庭時有把
    提款卡交給許家菘，實際開庭時間是何時伊現在記不起來，
    但記得是開庭的前一天晚上下去南部，開庭完待了一段時間
    才搭高鐵回來，回來台北時間是開庭當日晚間約8、9點，伊
    拿回卡片的時間已經是隔天了等語（本院卷第92、93、94頁
    ）。經查：告訴人吳玟漪所匯款項遭提領之時間為109年3月
    24日17時46分、提款ATM（提款機編號OVP7Y）之設置位置為
    新北市○○區○○路000號全聯福利中心新莊公園門市，告訴人
    蔡宗憲所匯款項遭提領時間為109年3月24日16時29、31分、
    提款ATM（交易櫃員號95843）係設置於新北市○○區○○街0○0
    號1樓，且同一提款機於同日13時44分許亦有以同一提款卡
    （中國信託帳戶）提領之紀錄，有被告上開中國信託帳戶交
    易明細、國泰世華帳戶交易明細（新竹偵卷第28、29至32頁
    ）、國泰世華商業銀行存匯作業管理部111年2月23日國世存
    匯作業字第1110023514號函、中國信託商業銀行股份有限公
    司111年3月3日中信銀字第111224839057558號函（本院卷第
    109、117頁）在卷為憑；而臺灣高等法院高雄分院傳喚被告
    于德立於109年3月24日上午10時20分到庭進行109年度侵訴
    字第9號案件審理程序，被告於109年3月24日報到後，該案
    件於9時57分許開始開庭，於10時39分許結束開庭等節，亦
    有臺灣高等法院高雄分院109年度侵上訴字第9號案件刑事報
    到單、錄音資料查詢結果等件可資為憑（本院卷第87、149
    頁）；又經本院查詢臺灣高等法院高雄分院至本案提領贓款
    之提款機設置點即新北市○○區○○街0○0號之交通方式及所需
    時間結果，被告于德立倘於開庭結束後，完全不停留，直接
    從高雄返回新北市新莊區，最快仍需在13時48分許才會到達
    ，已超過前開持用被告中國信託帳戶提款卡之提款時間（13
    時44分），有卷附臺灣高等法院高雄分院至新北市○○區○○街
    0○0號之Google路線圖可資為憑（本院卷第151頁），是本案
    贓款是否係被告所提領，實非無疑義，被告前揭辯稱，亦非
    無稽，爰本於罪疑惟輕原則，依被告自白內容及卷內證據，
    認定事實如前所示，附此敘明。
二、按共同正犯之意思聯絡，不限於事前有所協議，其於行為當
    時，基於相互之認識，以共同犯罪之意思參與者，亦無礙於
    共同正犯之成立；又按共同正犯之成立，祇須具有犯意之聯
    絡及行為之分擔，既不問犯罪動機起於何人，亦不必每一階
    段犯行，均須參與，若共同實施犯罪行為之人，在共同意思
    範圍內，各自分擔犯罪行為之一部，相互利用他人之行為，
    以達其犯罪之目的，其成立不以全體均參與實施犯罪構成要
    件之行為為要件；參與犯罪構成要件之行為者，固為共同正
    犯；以自己共同犯罪之意思，參與犯罪構成要件以外之行為
    ，或以自己共同犯罪之意思，事前同謀，而由其中一部分人
    實行犯罪之行為者，亦均應認為共同正犯，使之對於全部行
    為所發生之結果，負其責任；另共同正犯之意思聯絡，原不
    以數人間直接發生者為限，若有間接之聯絡者，亦包括在內
    （最高法院73年度台上字第1886號判例、92年度台上字第28
    24號判決意旨、77年度台上字第2135號判例參照）。復參以
    目前遭破獲之詐欺集團之運作模式，係先以詐欺集團收集人
    頭金融機構帳戶，以供該集團彼此通聯、對被害人施以詐術
    、接受被害人匯入受騙款項及將贓款為多層次轉帳之使用，
    並避免遭檢警調機關追蹤查緝，再由該集團成員以虛偽之情
    節詐騙被害人，於被害人因誤信受騙而將款項交付或匯入指
    定帳戶後，除承襲先前詐騙情節繼續以延伸之虛偽事實詐騙
    該被害人使該被害人能再匯入、交付更多款項外，並為避免
    被害人發覺受騙報警，多於確認被害人已依指示匯款或提領
    現金後，即迅速指派集團成員以臨櫃提款或轉帳等方式將詐
    得贓款即刻提領殆盡；此外，為避免因於臨櫃提領或轉帳詐
    得贓款，遭檢警調查獲該集團，多係由集團底層成員出面從
    事該等高風險之臨櫃提款、轉帳（即「車手」）、把風之工
    作，其餘成員則負責管理帳務或擔任居間聯絡之後勤人員，
    然不論擔任車手工作而負責提領款項、取走贓款再交與詐欺
    集團上游之行為，均為詐欺集團犯罪計畫不可或缺之重要環
    節。經查：
  ㈠本件係由該詐欺集團其他成員於附表一各編號所示時間，以
    各該詐欺手法，向蔡宗憲、吳玟漪施用詐術，致其等均陷於
    錯誤，依該詐欺集團成員指示，於附表一各編號所示時間，
    分別匯款至上開2帳戶，再由被告于德立提供提款卡予許家
    菘，使許家菘得以指派其他詐欺集團成員持卡提領贓款後再
    交付予許家菘，足認至少有1名以上之詐欺集團成年成員對
    蔡宗憲、吳玟漪施以詐術，且參與本案對告訴人2人施以詐
    術而詐取款項之人，除被告外，至少尚有許家菘及許家菘指
    派領款之詐欺集團成員，被告亦當庭表示「每次領錢時，許
    家菘在新莊有一個辦公室，我跟其他負責領錢的車手會去那
    裡集合，許家菘會告訴我們帳戶進多少錢、去哪裡領」、「
    （據點的其他人也是聽許家菘指示嗎？）那邊還有一個人叫
    『阿孝』，其他人是聽『阿孝』的」等語（本院卷第46、93、23
    9頁），是被告于德立對於參與詐欺犯行之成員含其自身己
    達三人以上之事實，已有所認識，可堪認定。
　㈡又依一般詐欺集團之運作模式，參照前述刑法共同正犯之規
    範架構，雖無證據證明被告直接對蔡宗憲、吳玟漪施用詐術
    ，然被告于德立知悉蔡宗憲、吳玟漪所匯款項，係詐欺集團
    成員詐欺所得款項，且知悉倘由其自身或將提款卡交出供許
    家菘另行指派他人提款，將使本案詐欺集團其他成年成員得
    以躲避查緝，竟仍決意交出上開帳戶之提款卡，使許家菘得
    以指派其他詐欺集團成員提領、收受蔡宗憲、吳玟漪所匯之
    詐欺所得，而得以順利完成詐欺取財之行為，足徵被告于德
    立應係基於自己犯罪之意思參與該詐欺集團之分工，而與許
    家菘及該集團其他成員互有犯意聯絡及行為分擔，縱被告于
    德立僅與許家菘有直接之犯意聯絡，並未與實際提款之人或
    該詐欺集團其他成年成員間有直接之犯意聯絡，揆諸上揭說
    明，仍無礙於被告于德立與該詐欺集團其他成年成員間形成
    犯意聯絡，並應就其等所參與犯行所生之全部犯罪結果共同
    負責。
三、按洗錢防制法第2條規定：「本法所稱洗錢，指下列行為：
    一、意圖掩飾或隱匿特定犯罪所得來源，或使他人逃避刑事
    追訴，而移轉或變更特定犯罪所得。二、掩飾或隱匿特定犯
    罪所得之本質、來源、去向、所在、所有權、處分權或其他
    權益者。三、收受、持有或使用他人之特定犯罪所得。」是
    洗錢之定義，應就犯罪全部過程加以觀察，以行為人主觀上
    具有掩飾或隱匿其特定犯罪所得或變得之財產或財產上利益
    ，與該特定犯罪之關聯性，使其來源形式上合法化，或使他
    人逃避刑事追訴、處罰之犯罪意思，客觀上有掩飾或隱匿特
    定犯罪所得之財物或財產上利益之具體作為者，即屬相當。
    而洗錢防制法第14條第1項之一般洗錢罪，依同法第2條第1
    款之規定，屬處置犯罪所得類型，祇以有掩飾或隱匿特定犯
    罪所得來源或使他人逃避刑事追訴之意圖，與移轉或變更特
    定犯罪所得之行為，即為已足，不以有掩飾或隱匿特定犯罪
    所得來源之行為為必要。而同法第2條第2款之規定，則以行
    為人有掩飾或隱匿犯特定犯罪所得之本質、來源、去向、所
    在、所有權、處分權或其他權益者，為其成立要件。因此，
    客觀上須有掩飾或隱匿特定犯罪所得之財物或財產上利益之
    具體作為，主觀上須具有掩飾或隱匿其犯罪所得或變得之財
    產或財產上利益與犯罪之關聯性，使其來源形式上合法化，
    以逃避國家追訴、處罰之犯罪意思，始足當之。是倘能證明
    行為人意圖隱匿特定犯罪所得來源，而移轉特定犯罪所得，
    或非法使用人頭帳戶隱匿資金，而該帳戶內之資金係前置之
    特定犯罪所得，即符合一般洗錢罪要件。例如詐欺集團向被
    害人施用詐術後，為隱匿其詐欺所得財物之去向，而令被害
    人將其款項轉入該集團所使用之人頭帳戶，並由該集團所屬
    之車手提領詐欺所得款項，檢察官如能證明該帳戶內之資金
    係本案詐欺之特定犯罪所得，即已該當於同法第14條第1 項
    之一般洗錢罪。查附表一所示蔡宗憲等人既遭該詐欺集團成
    員詐騙，分別匯款至指定之上揭2帳戶，被告于德立將其帳
    戶交予許家菘，供許家菘另行指派詐欺集團成員提領贓款交
    予許家菘，即足隱匿該等特定犯罪所得之去向、所在，以逃
    避追訴處罰，況被告于德立業已坦承詐欺犯行，則其主觀上
    應知悉提供上揭2帳戶供人提款，將致偵查機關無法藉由資
    金流向追查犯罪行為人，以逃避贓款實際取得者遭國家追訴
    、處罰，而具備一般洗錢之直接故意，是被告于德立所為應
    屬洗錢防制法第2條第2款、第14條第1項之洗錢行為，堪以
    認定。　　
四、綜上所述，本案事證明確，被告于德立所為三人以上共同詐
    欺取財及洗錢等犯行，均堪認定，應予依法論科。
五、論罪科刑
  ㈠核被告于德立上揭所為，均係犯刑法第339條之4第1項第2款
    之三人以上共同詐欺取財罪及洗錢防制法第14條第1項之一
    般洗錢罪。又詐欺集團成員就同一告訴人匯入款項之各次提
    款時、地密接，亦侵害同一法益，各行為之獨立性極為薄弱
    ，依一般社會健全觀念，在時間差距上難以強行分開，應視
    為數個舉動之接續實行，而僅論以接續犯之一罪已足。
  ㈡被告以一行為同時觸犯該2 罪名，為想像競合犯，應依刑法
    第55條之規定，從一重之三人以上共同詐欺取財罪處斷。又
    詐欺取財罪既係為保護個人財產法益而設，則關於行為人詐
    欺犯罪之罪數計算，原則上自應依遭受詐欺之被害人人數定
    之，就不同被害人所犯之詐欺取財行為，受侵害之財產權既
    歸屬各自之權利主體，且犯罪時間或空間亦有相當差距，應
    屬犯意各別，行為互殊，均應分論併罰；本案被告于德立所
    為前揭犯行，分別侵害前揭2名告訴人之獨立財產權，依上
    說明，自應予分論併罰。
  ㈢被告于德立與許家菘及其等所屬詐欺集團其他成年成員間，
    就上開犯行之實行，具有犯意聯絡及行為分擔，各應論以共
    同正犯。
  ㈣按洗錢防制法第16條第2項規定：「犯前2條之罪，在偵查或
    審判中自白者，減輕其刑」；又按想像競合犯之處斷刑，本
    質上係「刑之合併」。其所謂從一重處斷，乃將想像競合犯
    組成之評價上數罪，合併為科刑一罪，其所對應之刑罰，亦
    合併其評價上數罪之數法定刑，而為一個處斷刑。易言之，
    想像競合犯侵害數法益者皆成立犯罪，論罪時必須輕、重罪
    併舉論述，同時宣告所犯各罪名，包括各罪有無加重、減免
    其刑之情形，亦應說明論列，量刑時併衡酌輕罪部分量刑事
    由，評價始為充足，然後依刑法第55條前段規定「從一重處
    斷」，非謂對於其餘各罪可置而不論。因此，法院決定處斷
    刑時，雖以其中最重罪名之法定刑，做為裁量之準據，惟於
    裁量其輕重時，仍應將輕罪合併評價在內（最高法院108年
    度台上字第4405、4408號判決意旨可參）。查被告于德立於
    本院審理時自白洗錢犯行，依上開規定原應減輕其刑，惟被
    告于德立所犯洗錢罪係屬想像競合犯其中之輕罪，被告于德
    立就本案犯行係從一重之三人以上共同詐欺取財論罪，是就
    被告于德立此部分想像競合輕罪得減刑部分，依上開說明，
    由本院於後述依刑法第57條量刑時一併衡酌該部分減輕其刑
    事由，附此說明。
  ㈤爰審酌被告于德立提供其所持有之金融帳戶供他人從事不法
    使用，復將匯入該金融帳戶之款項轉存他處，不僅侵害告訴
    人蔡宗憲、吳玟漪之財產權，更增加告訴人蔡宗憲、吳玟漪
    尋求救濟及治安機關查緝犯罪之困難，嚴重危害財產交易安
    全與社會經濟秩序，所為自有可責；參以被告于德立犯後坦
    承犯罪之態度、合於洗錢防制法第16條第2項減輕其刑之規
    定、被害人數、被害金額、參與程度、犯罪手段，兼衡被告
    于德立於本院審理程序時自述之家庭、經濟狀況（本院卷第
    240頁）等一切情狀，各量處如主文所示之刑，並定其應執
    行之刑。
六、不宣告沒收之理由
　㈠按犯罪所得，屬於犯罪行為人者，沒收之，但有特別規定者
    ，依其規定；前2項之沒收，於全部或一部不能沒收或不宜
    執行沒收時，追徵其價額，刑法第38條之1第1項、第3項分
    別定有明文。而犯罪所得之沒收或追徵，其目的在於剝奪犯
    罪行為人之實際犯罪所得，使其不能坐享犯罪之成果，以杜
    絕犯罪誘因，性質上屬類似不當得利之衡平措施；有無犯罪
    所得、所得多寡，事實審法院應視具體個案之實際情形，綜
    合卷證資料及調查結果，依自由證明程序釋明其合理之依據
    而為認定（最高法院110年度台上字第5006號、第1489號判
    決意旨參照）。經查，被告于德立於本院準備程序時陳稱：
    「伊有自許家菘處取得報酬6萬元，但這是伊參與車手領到
    的報酬，車手的報酬是提領金額的0.034，沒有因為提供帳
    戶領到錢」（本院卷第47頁），本案起訴部分被告于德立並
    未參與提款，業如前述，則依其所述，應未因本案犯行獲得
    任何報酬或利益等節，卷內亦無確切證據足認被告確因本件
    犯行而實際獲得犯罪所得，爰不予宣告沒收犯罪所得。
　㈡次按犯第14條之罪，其所移轉、變更、掩飾、隱匿、收受、
    取得、持有、使用之財物或財產上利益，沒收之，洗錢防制
    法第18條第1項定有明文。而關於犯罪行為人犯洗錢防制法
    第14條之罪，其所掩飾之財物本身僅為洗錢之標的，難認係
    供洗錢所用之物，為本案洗錢犯罪構成要件事實前提，乃本
    罪之關聯客體，故洗錢行為之標的，除非屬於前置犯罪之不
    法所得，自非本案洗錢犯罪之工具及產物，亦非洗錢犯罪所
    得，尤非違禁物，尚無從依刑法沒收規定予以宣告沒收，自
    應依洗錢防制法第18條第1項前段規定予以宣告沒收。又此
    規定係採義務沒收主義，祇要合於前述規定，法院即應為相
    關沒收之諭知，然該洗錢行為之標的是否限於行為人者始得
    宣告沒收，法無明文，是倘法條並未規定「不問屬於犯罪行
    為人與否均沒收」時，自仍以屬於被告所有者為限，始應予
    沒收。經查，本案告訴人匯入被告于德立上開帳戶之款項，
    業經其他詐欺成員持被告于德立交付之提款卡提領殆盡，業
    如前述，是上開詐欺贓款，已非被告于德立所有，又不在其
    實際掌控中，被告于德立對之並無所有權及事實上管領力，
    依法自無從對其加以宣告沒收該次所提領之全部金額，附此
    敘明。
據上論斷，應依刑事訴訟法第299條第1項前段，洗錢防制法第14
條第1項，刑法第11條前段、第28條、第339條之4第1項第2款、
第55條、第51條第5款，刑法施行法第1條之1第1項，判決如主文
。
本案經檢察官許恭仁提起公訴，檢察官謝榮林到庭執行職務。
中    華    民    國   111    年    8     月    11    日
                  刑事第五庭  審判長法  官  黃 怡 瑜

                                    法  官  郭 韶 旻

                                    法  官  黃 瀞 儀
以上正本證明與原本無異。
如不服本判決應於收受送達後20日內向本院提出上訴書狀，並應
敘述具體理由。其未敘述上訴理由者，應於上訴期間屆滿後20日
內向本院補提理由書( 均須按他造當事人之人數附繕本) 「切勿
逕送上級法院」。
                                    書記官  李 俊 錡  
中　　華　　民　　國　　111 　年　　8 　　月　　11　　日
　

附錄本案論罪科刑之依據：
洗錢防制法
第 14 條
有第二條各款所列洗錢行為者，處七年以下有期徒刑，併科新臺
幣五百萬元以下罰金。
前項之未遂犯罰之。
前二項情形，不得科以超過其特定犯罪所定最重本刑之刑。　　
　　
中華民國刑法
第 339-4 條
犯第三百三十九條詐欺罪而有下列情形之一者，處一年以上七年
以下有期徒刑，得併科一百萬元以下罰金：
一、冒用政府機關或公務員名義犯之。
二、三人以上共同犯之。
三、以廣播電視、電子通訊、網際網路或其他媒體等傳播工具，
    對公眾散布而犯之。
前項之未遂犯罰之。　　
　　
附表一
編號 時間 告訴人 詐騙方式及手段 匯款帳號  匯款金額（新臺幣） 提領時間、金額（新臺幣）      證據資料 1 109 年3月24日16 時29分 蔡宗憲 詐欺集團假冒「ZFTD智富國際」網站，佯稱可藉由投資二元期權獲利等語，致蔡宗憲陷於錯誤，而依指示匯款繳納佣金 于德立所有中國信託銀行帳號000000000000號帳戶 2萬9,898元 ①109年3月24日16時29分許，提領1萬元 ②109年3月24日16時31分許，提領3萬9,000元 ①告訴人警詢（竹檢109 偵11913 號卷P60-61）② ②告訴人與詐欺集團成員之Telegram對話紀錄截圖（竹檢109 偵11913 號卷P67-69）③ ③網路銀行交易明細（竹檢109 偵11913 號卷P70）④ ④被告于德立申設之中國信託銀行帳號000000000000號帳戶交易明細（竹檢109 偵11913號卷P28） 2 109 年3月24日17時39分  吳玟漪 詐欺集團假冒「新世代智能金融平台」網站，佯稱可藉由投資獲利等語，致吳玟漪陷於錯誤，而依指示匯款儲值、繳納保證金等 于德立所有國泰世華銀行帳號000000000000號帳戶 2萬800元 109年3月24日17時46分，提領2萬元 ①告訴人警詢、偵訊（竹檢109 偵11913 號卷P73-75）② ②自動櫃員機交易明細表（竹檢109 偵11913號卷P82-83）③ ③被告于德立申設之國泰世華銀行帳號000000000000號帳戶存款交易明細（竹檢109偵11913號卷P29-32） 


附表二
編號 犯罪事實 主文 1 附表一編號1 于德立犯三人以上共同詐欺取財罪，處有期徒刑壹年壹月。 2 附表一編號2 于德立犯三人以上共同詐欺取財罪，處有期徒刑壹年壹月。